臺灣桃園地方法院刑事判決　　　　　　　 99年度易字第698號
公　訴　人　臺灣桃園地方法院檢察署檢察官
被　　　告　蔡維強
　　　　　　謝禎海
上列被告因恐嚇取財案件，經檢察官提起公訴（98年度偵字第45
36號），本院判決如下：
    主  文
蔡維強共同意圖為自己不法之所有，以恐嚇使人將本人之物交付
，處有期徒刑拾月。
謝禎海共同意圖為自己不法之所有，以恐嚇使人將本人之物交付
，處有期徒刑玖月。
    事  實
一、蔡維強、謝禎海與饒文明（由本院另行審理中）三人共同意
    圖為自己不法所有，基於犯意聯絡，於民國97年10月22日下
    午4 時許，由謝禎海駕車搭載蔡維強、饒文明前往桃園縣新
    屋鄉深圳村2 鄰深圳10號邱金龍經營之出租腳踏車店「億萊
    自行車行」，由蔡維強、謝禎海出面向邱金龍恫稱，若邱金
    龍不交付新臺幣（下同）3 萬元，渠等將派兄弟至邱金龍住
    處砸房子、玻璃，邱金龍別想再做生意等語。致邱金龍心生
    畏懼而進房取款，蔡維強、謝禎海則推由饒文明出面收款，
    邱金龍即交付3 萬元予饒文明。
二、案經桃園縣政府警察局楊梅分局報請臺灣桃園地方法院檢察
    署檢察官偵查起訴。
    理  由
一、證據能力：
  (一)按被告以外之人（包括證人、鑑定人、告訴人、被害人及共
    同被告等）於審判外之陳述雖不符刑事訴訟法第159 條之1
    至之4 等4 條之規定，而經當事人於審判程序同意作為證據
    ，法院審酌該言詞陳述或書面陳述作成時之情況，認為適當
    者，亦得為證據；當事人、代理人或辯護人於法院調查證據
    時，知有刑事訴訟法第159 條第1 項不得為證據之情形，而
    未於言詞辯論終結前聲明異議者，視為有前項之同意，同法
    第159 條之5 定有明文。立法意旨在於傳聞證據未經當事人
    之反對詰問予以核實，原則上先予排除。惟若當事人已放棄
    反對詰問權，於審判程序中表明同意該等傳聞證據可作為證
    據；或於言詞辯論終結前未聲明異議，基於尊重當事人對傳
    聞證據之處分權，及證據資料愈豐富，愈有助於真實發見之
    理念，且強化言詞辯論主義，使訴訟程序得以順暢進行，上
    開傳聞證據亦均具有證據能力。查本件下列所引用之被告以
    外之人於審判外之陳述，除被告蔡維強之辯護人爭執邱金龍
    於警詢中證述之證據能力以外（本院卷第95頁參照），因公
    訴人、被告、辯護人均表示不爭執其證據能力，復本院認其
    作成之情形並無不當情形，經審酌後認為適當，故前開審判
    外之陳述得為證據，併此敘明。
  (二)經查：證人邱金龍於本院審判時業已傳喚到庭，經交互詰問
    ，並使被告及辯護人有行使對質權、反對詰問權之機會，被
    及辯護人亦已確實行使對質詰問權，證人邱金龍在審判外未
    經被告對質詰問之證述均延緩至審判期日給予被告行使對質
    詰問，審判外之陳述同樣有讓被告在審判中行使對質詰問以
    檢驗其陳述可信與否之機會，因而審判中及審判外之證詞均
    保障了被告對質詰問權之行使，證人既經到庭證述，其審判
    外陳述與審判中陳述一致者，得作為證人審判中證述可信與
    否之憑信性證據使用，此部分與傳聞法則無關。至證人審判
    中所言與警詢不一致部分，依據刑事訴訟法第159 條之2 非
    典型之傳聞例外，證人已經到庭證述，審判外之陳述同樣經
    對質詰問，而審判外之陳述，被告或辯護人既未主張有外部
    情狀不可信之事由（本院卷第277 頁反面參照），且本院亦
    查無外部情狀不可信之事由，該審判外不一致之陳述符合刑
    事訴訟法第159 條之2 之規定，亦有證據能力。
  (三)另本院以下所引用之非供述證據，均與本件事實具有自然關
    聯性，且核屬書證、物證性質，又查無事證足認有違背法定
    程序或經偽造、變造所取得等證據排除之情事，復經本院依
    刑事訴訟法第164 條、第165 條踐行物證、書證之調查程序
    ，況公訴人及被告、辯護人對此部分之證據能力亦均不爭執
    ，是堪認均有證據能力。
二、訊據被告蔡維強固坦承於97年10月22日確有與謝禎海、饒文
    明一同前往桃園縣新屋鄉深圳村2 鄰深圳10號邱金龍經營之
    出租腳踏車店，惟矢口否認有何恐嚇取財犯行，辯稱：伊從
    事開發折疊式腳踏車的行業，當日伊是去拜訪邱金龍洽談腳
    踏車生意，伊與謝禎海本來就認識了，因為伊對當地不熟，
    故請饒文明帶路去找邱金龍，當日是第一次與邱金龍見面。
    當日伊跟邱金龍說伊有代理腳踏車，如果邱金龍要買，可以
    算比較便宜的價格，邱金龍說會參考看看，當日沒有簽約，
    之後也沒有再跟邱金龍談後續的情形，之後就沒有再聯絡。
    伊之前不認識邱金龍，也與邱金龍沒有金錢往來，不清楚饒
    文明、謝禎海與邱金龍之前是否認識，那天饒文明沒有下車
    ，伊下車談完之後就回去了，談完之後，饒文明說還有事情
    ，要伊與謝禎海等一下，之後饒文明就下車，伊不知道饒文
    明是否下車去找邱金龍，約過了十幾分鐘，饒文明才回到車
    上云云。
三、訊據被告謝禎海固坦承於97年10月22日確有與蔡維強、饒文
    明一同前往桃園縣新屋鄉深圳村2 鄰深圳10號邱金龍經營之
    出租腳踏車店，惟矢口否認有何恐嚇取財犯行，辯稱：當日
    蔡維強說要去新屋談事情，因為平常就是伊接送蔡維強出門
    ，伊先去接蔡維強，再到新屋去接饒文明。之後就到新屋的
    腳踏車出租店，不只去一家，邱金龍是第一家店，去那邊是
    跟邱金龍談腳踏車的事情，伊跟蔡維強下車，饒文明在車上
    ，不清楚饒文明是否認識邱金龍、當日有無跟邱金龍說話，
    談完之後，饒文明說有事情就下車了，之後三人一起開車離
    開，沒有繼續拜訪其他店家云云。
四、經查：上開犯罪事實，業據證人邱金龍於99年11月18日本院
    審理時經交互詰問結證稱：伊自92年間起在桃園縣新屋鄉深
    圳村2 鄰深圳10號經營出租腳踏車店「億萊自行車行」迄今
    ，是永安漁港進來綠色步道的最後一攤。97年10月22日下午
    4 時許，有一部休旅車開到伊的腳踏車店，車子停在停車場
    對面，有三人為了避開監視器從旁邊下來走過停車場，但渠
    等不知道門口電線桿那邊還有一支監視器。其中一人對伊說
    伊的房子是違建，伊說房子是合法的，要出示證件，該人說
    不用，因為兄弟要走路，要伊付50萬元，還對伊說看伊好像
    沒有50萬元，之後說要伊支付30萬元，之後又降到15萬元，
    因為伊還是沒有15萬元，後來降到3 萬元。當時伊岳母在旁
    邊，當時對方講話講得很大聲，伊就說到屋子外面講價，不
    要嚇到老人家，後來就到對面停車場有一個廢棄的樹幹，就
    跟對方中之兩人坐在樹幹上講。跟伊講價之男子恐嚇說如果
    不拿錢出來，就派兄弟來砸房子、玻璃，別想再做生意，因
    此伊會害怕。伊說只能付出3 萬元，伊就進去拿錢，那時伊
    太太在炒菜，伊太太還問伊發生何事，很緊張。伊拿3 萬元
    出來時，當初跟伊說話的人已走出屋外，休旅車也開走了，
    就留下另外一個人拿錢，伊原本認為該人手部有缺陷，後來
    發現是故意假裝誤導伊的。伊原本說：「不對啊，我要拿錢
    給另一個人」，該人就說那人是他的大哥，拿錢給他就好了
    。伊就交付3 萬元，那人就打電話說錢拿到了，該休旅車就
    又回來了，拿錢之人對伊說「謝謝邱老闆」之後就上車了。
    伊交錢的原因是因為那麼多人，伊會怕，伊擔心外面還有其
    他人，伊家人都在家裡，伊擔心渠等會打伊或敲玻璃，那裡
    是鄉下，沒有幾戶人家。伊是被恐嚇才交付3 萬元，不是借
    貸。伊記得在庭被告蔡維強、謝禎海就是當日來恐嚇伊的人
    ，但不是拿錢的人。渠等是來恐嚇，不是來借錢或是談腳踏
    車生意。只有週末才會有廠商來接洽腳踏車生意。伊於警詢
    中之證述及指認均實在等語綦詳（本院卷第172 頁至第181
    頁參照）。經核與其警詢中之證述情節（98年度偵字第4536
    號卷三第122-126 頁）及卷附監視錄影光碟翻拍照片（98年
    度偵字第4536號卷三第124 頁）相符。
五、被告雖以前詞置辯，然查：被告蔡維強於99年9 月24日準備
    程序中固辯稱案發當日係請饒文明帶其及謝禎海前往找邱金
    龍談折疊腳踏車生意，然當日沒有簽約，之後亦未再與邱金
    龍聯絡。被告謝禎海亦於同日準備程序中辯稱係偕同被告蔡
    維強前往找邱金龍談腳踏車生意，其先稱「不只去一家，邱
    金龍是第一家店」，後改稱「沒有再繼續拜訪其他店家」。
    饒文明於99年8 月3 日準備程序中稱：當日有向邱金龍借款
    3 萬元，沒有恐嚇（99年度審易字第875 號卷第121 頁反面
    ）。於100 年1 月13日審理中稱：伊不認識邱金龍，是因朋
    友帶伊去才認識的，當日有向邱金龍借款3 萬元，因為日子
    不好過，還沒有還錢，也沒有說要何時還等語（本院卷第20
    3 頁參照），被告蔡維強、謝禎海之供述不僅與饒文明供述
    多所齟齬、相互矛盾，且依證人邱金龍之證述，被告蔡維強
    、謝禎海當日根本就不是去談腳踏車生意或借款，而是前往
    恐嚇取財。證人邱金龍既與蔡維強、饒文明、謝禎海均素昧
    平生，焉有可能在不明還款期限及條件下，而貸予3 萬元？
    足見被告蔡維強、謝禎海所辯係前往談腳踏車生意、饒文明
    稱係向證人借款云云均不足採。復參酌饒文明與案外人楊芝
    隆於97年10月22日之通訊監察譯文（98年度偵字第4536號卷
    三第127 頁），饒文明問楊芝隆「就是那個違建的」、「那
    個阿伯叫什麼名字」，譯文中從未提到腳踏車業者，而是稱
    就是「那個違建的」，益徵被告當日絕非前往談腳踏車生意
    ，否則譯文中不會對腳踏車業者這些關鍵字隻字未提；抑且
    徵諸同次譯文楊芝隆問饒文明是開誰的車子去，被告饒文明
    是答稱「海哥、強哥這邊的…海哥的啦」、「強哥跟海哥下
    去，我沒有下去」。此亦與楊芝隆於警詢中證稱：有一次「
    阿明」、「強哥」到伊老家附近釣魚，剛好看到邱金龍在蓋
    房子，渠等知道那邊是國有林地，就問伊那是否為違建，伊
    說應該是，後來「阿明」有打電話問邱金龍的一些資料，伊
    有在電話中告知等語相符（98年度偵字第4536號卷三第293
    頁反面）。足見被告饒文明與被告蔡維強、謝禎海係基於本
    件犯罪之犯罪支配地位，否則被告饒文明斷無向楊芝隆稱「
    海哥跟強哥下去，我沒有下去」，且由證人邱金龍之證述，
    可知本件係被告蔡維強出言恫嚇，被告謝禎海在旁壯其聲色
    ，再由饒文明下手取財，被告蔡維強、謝禎海與饒文明間確
    有恐嚇取財之犯意聯絡及行為分擔，堪以認定。
六、被告蔡維強之辯護人雖為其辯稱：邱金龍於案發後一星期始
    向警局報案，與常情不符。且邱金龍於警詢時指認被告照片
    距案發時已3 月，於審理中所述講價男子之生理特徵與被告
    不符，且於審理中前稱從未見過在庭被告，嗣後又改稱係在
    庭被告前來恐嚇，前後反覆不一，其證述不可採信云云。然
    查：
  (一)本案案發時間為97年10月22日，邱金龍係於97年10月27日始
    報案製作警詢筆錄，固有該警詢筆錄附卷可按（98年度偵字
    第4536號卷三第122 頁）。惟被害人遭受恐嚇取財後，究欲
    如何處理、欲尋求何人幫助、是否報警、何時報警、是否原
    諒囿恕、究係恐遭報復而欲息事寧人、自認倒楣，抑或欲挺
    身而出將歹徒繩之以法，本即係被害人衡量一切情事及相關
    利害關係後，所得自由抉擇者，且就何以未於案發當日即刻
    報案之緣由，亦據證人邱金龍於本院審理中證述：「因為我
    過幾天後才將此事講給鄰居聽，之前我不敢講，我會害怕。
    鄰居罵我怎麼這麼傻，應該要去報警，不然會害到他們。還
    說這樣三萬、三萬的拿，對方會繼續來拿。我覺得鄰居講的
    有道理，故我才去報警，我就在報警當日製作警詢筆錄。」
    等語明確（本院卷第179 頁參照），經核並未違背一般日常
    生活經驗，且證人邱金龍與被告於案發前素不認識，並無仇
    恨，實無甘冒偽證刑責虛詞構陷被告之理，自不得徒憑證人
    邱金龍未於案發當日即報案乙節，遽認證人所述不可採。
  (二)按人類之記憶，常隨著時間之逝去而逐漸磨損，記憶之線索
    常會改變，自難期證人能將過往事物之原貌完整呈現。故證
    人之陳述有部分前後不符，或相互間有所歧異時，究竟何者
    為可採，法院仍應本其自由心證，依據經驗法則及論理法則
    ，參酌其他補強證據予以綜合判斷，且應就證人之觀察力、
    記憶力及陳述力綜合審酌，以判斷其陳述之真偽，非謂一有
    不符或矛盾，即認其全部均為不可採信（最高法院94年度臺
    上字第2248號判決意旨參照）。交互詰問制度設計之主要目
    的，雖在於辨明證人供述證據之真偽，以期發見實體真實，
    然就實質證據價值面之判斷而言，並無所謂其證據價值即當
    然比審判外未經交付詰問之陳述為高之可言。第以證人所為
    之供述證據，係由證人陳述其所親身經歷事實之內容，而證
    人均係於體驗事實後之一段期間，方於警詢或檢察官偵訊時
    為陳述，更於檢察官偵訊後之一段期間，始於審判中接受檢
    、辯或被告之詰問，受限於人之記憶能力及言語表達能力有
    限，本難期證人於警詢或檢察官偵訊時，能一字不漏完全供
    述呈現其所經歷之事實內容，更無從期待其於法院審理時，
    能一字不漏完全轉述先前所證述之內容。因此，詰問規則方
    容許遇有「關於證人記憶不清之事項，為喚起其記憶所必要
    者」、「證人為與先前不符之陳述時，其先前之陳述」之情
    形時，即便為主詰問亦可實施誘導訊問（刑事訴訟法第166
    條之1 第3 項第3 款、第6 款參照），以喚起證人之記憶，
    並為精確之言語表達。從而，經交互詰問後，於綜核證人歷
    次陳述之內容時（包括檢察官偵訊時之陳述、法院審理時之
    陳述，以及於容許警詢陳述做為證據時之警詢內容），自應
    著重於證人對於待證事實主要內容之先後陳述有無重大歧異
    ，藉此以判斷其證詞之證明力高低，不得僅因證人於警詢或
    檢察官偵訊時所供述之部分內容不確定；或證人於交互詰問
    過程中，就同一問題之回答有先後更正不一致之處；或證人
    於警詢或檢察官偵訊中所證述之內容，與其於交互詰問時所
    證述之內容未完全一致，即全盤否認證人證詞之真實性。又
    同一證人前後供述證言彼此不能相容，則採信同一證人之部
    分證言時，當然排除其他部分之證言，此為法院取捨證據法
    理上之當然結果（最高法院96年度台上字第636 號判決意旨
    可資參照）。更遑論交互詰問可貴之處，就在檢驗證人的憑
    信性及證言的真實性，不論是針對證人先前於審判外，以及
    現在於審判中所呈現不一致之證言可信度及原因。
  (三)邱金龍於99年11月18日審理中作證時，距案發之97年10月22
    日已二年有餘，其就案發時前來恐嚇者之衣著、是否有配戴
    眼鏡、手臂是否有刺青、係禿頭或剃光頭等細節，本難期為
    清晰完整之記憶，況成人之胖瘦、髮型、刺青等生理特徵在
    二年間之內可能相去甚遠，自不得以邱金龍於審理中所述講
    價男子之生理特徵與在庭被告不符，及於主詰問之初一度稱
    從未見過在庭被告等情狀，即認其證述全部均為不可採信。
    經核邱金龍於審理中作證時，其於主詰問之初固曾就警詢筆
    錄所言有所翻異而稱從未見過在庭被告，然嗣經檢察官於主
    詰問時就人、事、時、地、物等要素逐步建構犯罪事實與情
    境，並迭經檢察官提示警詢筆錄、監視器翻拍照片、指認犯
    罪嫌疑人紀錄表，以喚醒其記憶，或彈劾及探究其曾翻異前
    詞之緣由，邱金龍嗣亦自行推翻主詰問之初翻異之前詞而明
    確指證被告二人，整體及重要細節而言，其陳述與警詢筆錄
    尚屬一致。且被告蔡維強、謝禎海及饒文明均自承於97年10
    月22日確實有前往邱金龍經營之出租腳踏車店，邱金龍亦證
    稱當日並非週末，無人前來接洽腳踏車生意、亦不曾另借3
    萬元予他人，尤見邱金龍並無指認錯誤之可能。況邱金龍所
    證亦有證人楊芝隆之證述及前揭通訊監察譯文、監視錄影光
    碟翻拍照片以資補強，足證所言確屬真正，甚而被告蔡維強
    、謝禎海及饒文明蔡維強、謝禎海及饒文明自承內容及其供
    述顯現之前開情狀，亦證證人邱金龍所言確屬真正，是就邱
    金龍證詞是項證據方法，欲證明之犯罪事實業已經層層補強
    ，堅實如前。足認被告本件共同恐嚇取財犯行，事證明確，
    堪予認定，應依法論科。
七、核被告蔡維強、謝禎海所為，係犯刑法第346 條第1 項之恐
    嚇取財罪。被告蔡維強、謝禎海與饒文明間，有犯意聯絡及
    行為分擔，為共同正犯。爰審酌被告正值青壯，不思正途營
    生，竟以前揭犯罪手法，向被害人恐嚇要錢，惡性非輕，對
    社會治安影響甚鉅，且迄無悔意，態度非佳及參與犯罪之情
    節、被害人所受之損失等一切情狀，分別量處如主文所示之
    刑。
據上論斷，應依刑事訴訟法第299 條第1 項前段，刑法第28條、
第346 條第1 項，刑法施行法第1 條之1 第1 項、第2 項前段，
判決如主文。
本案經檢察官梁光宗到庭執行職務。
中    華    民    國   100    年    6     月    17    日
                  刑事第六庭  審判長  法  官  錢建榮
                                      法  官  陳德池
                                      法  官  游智棋
以上正本證明與原本無異。
如不服本判決應於收受判決後10日內向本院提出上訴書狀，並應
敘述具體理由。其未敘述上訴理由者，應於上訴期間屆滿後20日
內向本院補提理由書（均須按他造當事人之人數附繕本）「切勿
逕送上級法院」。
                                      書記官  陳育萱
中    華    民    國   100    年    6     月    24    日
附錄本案論罪科刑法條：
中華民國刑法第346條
（恐嚇取財得利罪）
意圖為自己或第三人不法之所有，以恐嚇使人將本人或第三人之
物交付者，處6 月以上5 年以下有期徒刑，得併科1 千元以下罰
金。
以前項方法得財產上不法之利益，或使第三人得之者，亦同。
前二項之未遂犯罰之。